【裁判字號】    99,台上,1336
【裁判日期】    990722
【裁判案由】    給付工程款等
【裁判全文】
最高法院民事判決            九十九年度台上字第一三三六號
上  訴  人  興亞營造工程股份有限公司
法定代理人  甲○○
訴訟代理人  林永頌律師
            陳怡君律師
被 上訴 人  嘉義市政府
法定代理人  乙○○
訴訟代理人  張雯峰律師
            奚淑芳律師
上列當事人間請求給付工程款等事件，上訴人對於中華民國九十
九年三月二日台灣高等法院台南分院第二審更審判決（九十七年
度建上更(一)字第三號），提起上訴，本院判決如下：
    主  文
原判決關於駁回上訴人請求被上訴人給付增加工程款新台幣柒仟
參佰柒拾貳萬玖仟陸佰陸拾參元本息之訴暨該訴訟費用部分廢棄
，發回台灣高等法院台南分院。
其他上訴駁回。
第三審訴訟費用，關於駁回其他上訴部分，由上訴人負擔。
    理  由
本件上訴人主張：伊於民國九十年九月五日與被上訴人訂立工程
契約，以新台幣（下同）七億九千一百八十萬元總價承包「嘉義
市市政中心南棟大樓新建工程」中之「建築工程」（下稱系爭工
程）。於系爭工程施作期間，自九十年底起國內營建物價飆漲，
九十二年、九十三年一月至十月之營建物價總指數、鋼筋指數、
金屬製品類指數均超過伊訂約時所得預料之範圍。行政院為因應
鋼筋、金屬類物料等營建物料價格劇烈變動，於九十二年四月三
十日頒佈「因應國內鋼筋價格變動之物價調整處理原則」（下稱
九十二年原則），廠商要求就鋼筋材料協議調整工程款者，機關
得參考該原則辦理物價調整，適用期間溯及於九十一年六月一日
以後施作之工程。九十三年五月三日復頒佈「中央機關已訂約工
程因應國內營建物價變動之物價調整處理原則」（下稱九十三年
原則），工程完工日期在九十二年十月一日以後，廠商要求依該
原則協議調整工程款者，無論原契約是否訂有物價調整規定，機
關應同意辦理工程款之調整。系爭工程施作期間金屬類製品物價
及營建總物價已超出前開原則所揭示正常漲跌幅，如仍依原約計
算工程款對伊顯失公平，伊得依據情事變更原則並參考前開二原
則，請求調整工程款，就九十一年六月一日起至九十二年九月三
十日以前完成估驗之「金屬類材料」，依九十二年原則計算，得
請求增加工程款金額為二千九百七十七萬八千四百八十六元；就
九十二年十月一日以後（即第十五期估驗以後）完成估驗之全部
物料，依九十三年原則計算，得請求增加工程款金額為四千三百
九十五萬一千一百七十七元，合計為七千三百七十二萬九千六百
六十三元。又系爭工程原由伊與訴外人茂晉企業股份有限公司（
下稱茂晉公司）共同標得，由伊負責營造工程，茂晉公司負責水
電工程與空調工程，嗣因茂晉公司無法繼續履約，經徵得被上訴
人同意後，伊與茂晉公司、喬鋒機電股份有限公司（下稱喬鋒公
司）、暐翔國際工程股份有限公司（下稱暐翔公司）於九十一年
六月十一日簽訂協議書，由喬鋒公司、暐翔公司分別概括承受茂
晉公司之水電工程或空調工程契約全部之權利義務，並各自就其
承攬金額向被上訴人繳交履約保證金。系爭工程於九十三年十月
十日完工不久，暐翔公司因破產無法繼續履約，伊徵得被上訴人
同意，概括承受暐翔公司就系爭工程之一切權利與義務，暐翔公
司並授權伊領回履約、保固保證金及領取工程款，將上開債權讓
與伊，並通知被上訴人，伊基於債權讓與契約，得請求被上訴人
給付空調工程尾款三百三十二萬六千七百十元及扣抵保固保證金
後之履約保證金中之定期存單一紙。又縱認伊並未受讓系爭空調
工程款債權，伊亦得依「共同投標協議書」第二條約定，或民法
第二百四十二條規定，代表或代位暐翔公司行使權利等情。爰本
於情事變更原則、契約變更、債權讓與及代位權或代表權行使，
求為（一）命被上訴人給付七千七百零五萬六千三百七十三元並
加付法定遲延利息，及返還如原判決附表（下稱附表）一面額一
百五十萬零四百六十一元存款存單乙張，並以質權消滅通知書通
知合作金庫銀行頭份分行；（二）確認被上訴人對伊關於空調工
程保固保證金債權一百八十萬二千零五十七元不存在之判決。
被上訴人則以：系爭工程契約第六條第三項明定如遇物價波動時
，廠商不得要求調整單價或賠償損失，上訴人自不得請求物價波
動之補償金。且兩造訂約前，鋼筋價格已呈現逐月上漲之趨勢，
訂約後縱發生鋼鐵價格上漲之情形，亦非上訴人於訂約當時所無
法預料，伊並未因此受有利益，上訴人所受之損失，復未達於顯
失公平之程度，上訴人依情事變更原則，訴請增加給付，為無理
由。又伊未同意上訴人與暐翔公司間概括承受之協議；且依共同
投標協議書第六條規定，各成員廠商應負連帶履約責任，不得將
系爭工程契約所生之權利讓與第三人或變更各成員之權利或義務
，上訴人請求暐翔公司之工程尾款、履約保證金及確認保固保證
金債權不存在，均無理由等語，資為抗辯。
原審審理結果以：依兩造不爭執之「台灣地區營造工程物價金屬
製品類指數表」所示，兩造於九十年十月五日訂約時，當年度台
灣地區之金屬製品類指數若設定百分比為一百時，至九十一年度
之金屬製品類物價年平均指數為百分之一一０．八七，九十二年
九月間之金屬製品類物價指數則為百分之一一三．二四，固堪認
於上訴人承攬系爭建築工程時，自開工日即九十一年一月十日起
迄至九十二年九月三十日止，金屬製品類物價確有上漲情形，而
發生不可歸責於雙方當事人之情事變更情形。又依兩造不爭執之
「台灣地區營造工程物價指數表」所示，兩造於九十年十月五日
訂約時，當年度台灣地區營造工程物價總指數若設定百分比為一
百時，九十一年度之總指數為百分之一０二．一一，九十二年度
之總指數為百分之一０六．八八，至九十三年度之總指數更高達
百分之一二一．九八，固堪認於上訴人承攬系爭建築工程時，自
開工日即九十一年一月十日起，迄至九十三年十月間系爭大樓新
建工程完工驗收時止，營造工程物價確有上漲情形，而發生不可
歸責於雙方當事人之情事變更情形；惟上訴人施作系爭大樓新建
工程縱因此增加採購成本，被上訴人並未因此受有利益，難認兩
造依系爭工程契約之原有效果履行，對於上訴人有何顯失公平情
事。況上訴人係營造業者，於訂約前當有推估營造物品物價之正
常漲、跌情形，以憑計算營造成本之能力；其本於自行風險評估
，而作成訂約之決定，自不得依情事變更原則，請求增加給付。
次查依上訴人與暐翔公司簽立之協議書所示，上訴人係概括承受
暐翔公司就系爭空調工程，對於被上訴人之一切權利及義務，參
照協議書所載暐翔公司自協議書簽訂後，不得向兩造主張權利之
意旨觀之，堪認該協議書性質係契約承擔。然並無事證證明被上
訴人已承認上訴人與暐翔公司間之契約承擔，對被上訴人自不生
效力。再者，上訴人與暐翔公司、喬鋒公司三方簽訂之「共同投
標協議書（草案）」，連同上訴人、茂晉公司、暐翔公司、喬鋒
公司四方簽訂之協議書，一併提交被上訴人，作為暐翔公司概括
承受茂晉公司就系爭空調工程之權利義務之契約文件，足見於兩
造及暐翔公司、茂晉公司、喬鋒公司間，就上揭共同投標協議書
（草案）條款內容之意思表示已合致，並同意以之為系爭空調工
程之契約內容。而系爭空調工程契約所生之權利或義務，不得轉
讓與第三者，或簽訂協議書之各成員權利與義務亦不得變更，為
上揭協議書所明訂，堪認因系爭空調工程所生之權利，係依當事
人之特約，不得讓與之債權；上訴人係該協議書之簽訂人，對於
此項約定，難諉為不知，顯非善意第三人，依法不生債權讓與效
力。又暐翔公司因承攬施作系爭空調工程完成，經結算結果，暐
翔公司未領工程尾款為三百三十二萬六千七百一十元；因逾期完
工，應給付被上訴人違約金二十四萬五千零二十三元，並負擔水
電分攤費六十六萬五千六百八十五元，及繳付保固保證金一百八
十萬二千零五十七元，為上訴人所自認，而被上訴人已依台灣嘉
義地方法院核發之支付轉給命令，將扣抵後之剩餘款六十一萬三
千九百四十五元給付予執行法院，暐翔公司因承攬系爭空調工程
取得之上揭工程款債權已消滅。另暐翔公司因概括承受茂晉公司
關於系爭空調工程之權利義務，為繳交系爭空調工程之履約保證
金，提出金額合計共六百萬一千八百四十四元之四紙定期存單，
亦經台灣苗栗地方法院核發扣押命令，禁止暐翔公司對為收取或
其他處分，上訴人亦不得主張代位或代表暐翔公司行使上開權利
。從而，上訴人請求被上訴人給付七千七百零五萬六千三百七十
三元本息，及返還如附表一所示之存單，並以質權消滅通知書通
知合作金庫銀行頭份分行與確認被上訴人對關於空調工程保固保
證金債權一百八十萬二千零五十七元不存在，均非有理由，為其
心證之所由得，並說明兩造其餘攻擊防禦方法，不逐一論述，爰
將第一審所為命被上訴人給付四千三百九十五萬一千一百七十七
元本息部分之判決廢棄，改判駁回上訴人之訴並駁回上訴人之上
訴。
關於廢棄部分（即上訴人請求增加給付工程款七千三百七十二萬
九千六百六十三元本息部分）：按民法第二百二十七條之二第一
項所規定之情事變更原則，旨在規範契約成立後有於訂約當時不
可預料之情事發生時，經由法院裁量以公平分配契約當事人間之
風險及不可預見之損失。是法律關係發生後，為其基礎或環境，
於法律效力終了前，因不可歸責於當事人之事由，致發生非當初
所得預料之劇變，如仍貫徹原定之法律效力，顯失公平者，法院
即得依情事變更原則加以公平裁量而為增減給付或變更其他原有
之效果。而是否發生非當初所得預料之劇變，應綜合社會經濟情
況、一般觀念及其他客觀情事加以判斷。本件依「台灣地區營造
工程物價金屬製品類指數表」及「台灣地區營造工程物價指數表
」所示，兩造於九十年十月五日訂約時，當年度台灣地區之金屬
製品類指數若設定百分比為一百時，至九十一年度之金屬製品類
物價年平均指數為百分之一一０．八七，九十二年九月間之金屬
製品類物價指數則為百分之一一三．二四，又兩造訂約時，當年
度台灣地區營造工程物價總指數若設定百分比為一百時，九十一
年度之總指數為百分之一０二．一一，九十二年度之總指數為百
分之一０六．八八，至九十三年度之總指數更高達百分之一二一
．九八，為原審所認定；且行政院為因應鋼筋、金屬類物料等營
建物料價格劇烈變動，於九十二年四月三十日頒佈九十二年原則
，廠商要求就鋼筋材料協議調整工程款者，機關得參考該原則辦
理物價調整，適用期間溯及於九十一年六月一日以後施作之工程
。九十三年五月三日復頒佈九十三年原則，工程完工日期在九十
二年十月一日以後，廠商要求依該原則協議調整工程款者，無論
原契約是否訂有物價調整規定，機關應同意辦理工程款之調整，
有該二原則附卷可稽（見原審卷(一)一二三～一三一頁）。且系爭
工程完工後，經公共工程主管機關行政院公共工程委員會調解，
亦建議被上訴人參照九十二年原則及九十三年原則辦理物價調整
，復有該會調解書足憑（見同上卷一六一頁）。參以上揭九十二
年原則及九十三年原則分別載有「近期國內鋼筋價格劇烈變動」
「近期國內營建物價劇烈變動」等情，則綜合上開各情，兩造於
系爭契約成立後，其基礎或環境是否未發生劇變？上訴人縱能推
估營建物價之正常漲跌，但是否即得推論其亦可預料此項劇變？
兩造如照原有給付，是否無顯失公平情事？均非無再行研求之餘
地。又系爭契約成立後，倘因情事變更，被上訴人因此得以減免
支出更多之工程款，即屬受有利益。原審未遑詳求，徒以兩造訂
立系爭工程契約後，雖因營建物價上漲，上訴人承攬系爭工程之
利潤降低，惟仍在訂約時得預料及評估範圍內，被上訴人亦未因
此受有利益。且上訴人為營建業者，得預料物價之波動漲跌云云
，率為上訴人不利之論斷，尚嫌速斷。況原審一方面認定上訴人
承攬系爭建築工程時，自開工日即九十一年一月十日起迄至九十
二年九月三十日及九十三年十月間止，金屬製品類物價及營造工
程物價確有上漲情形，而發生不可歸責於雙方當事人之情事變更
情形；一方面卻又認為上訴人不得依情事變更原則請求增加給付
，前後理由尤不無矛盾。上訴論旨，就此部分指摘原判決不當，
求予廢棄，非無理由。
關於駁回部分（即請求被上訴人給付空調工程尾款三百三十二萬
六千七百十元本息，及返還如附表一存單乙張，並以質權消滅通
知書通知合作金庫銀行頭份分行及確認被上訴人關於空調工程保
固保證金債權一百八十萬二千零五十七元不存在部分）：查當事
人之一方將其因契約所生之權利義務，概括的讓與第三人承受者
，係屬契約承擔，非經他方之承認，對他方不生效力。又依當事
人之特約，債權不得讓與者，債權人不得將該債權讓與於第三人
，民法第二百九十四條第一項第二款定有明文。本件暐翔公司承
攬系爭空調工程所生之各項權利，屬於依契約當事人約定不得讓
與之債權；上訴人及暐翔公司間所為契約承擔或債權讓與之協議
，未經被上訴人同意。暐翔公司對於被上訴人之系爭空調工程款
債權，併如附表一之存單，復經執行法院扣押，為原審合法確定
之事實。上訴人自不得本於契約變更、債權讓與及代位權或代表
權對被上訴人行使權利，且無背於誠信原則。原審因而就此部分
以上揭理由為上訴人敗訴之判決，經核於法洵無違誤。上訴論旨
，以原審認定事實、取捨證據之職權行使暨其他與判決基礎無涉
之理由，指摘原判決該部分為不當，求予廢棄，非有理由。
據上論結，本件上訴為一部有理由，一部無理由。依民事訴訟法
第四百七十七條第一項、第四百七十八條第二項、第四百八十一
條、第四百四十九條第一項、第七十八條，判決如主文。
中    華    民    國  九十九  年    七    月  二十二  日
                      最高法院民事第五庭
                          審判長法官  朱  建  男
                                法官  顏  南  全
                                法官  林  大  洋
                                法官  沈  方  維
                                法官  李  慧  兒
本件正本證明與原本無異
                                      書  記  官
中    華    民    國  九十九  年    八    月    四    日
                                                      K

司法院資訊處製作；財團法人民間司法改革基金會備份。
